臺灣高等法院臺南分院民事判決　95年度上易字第135號
上　訴　人　午　　○（即蔡金龍之承受訴訟人）
　　　　　　黃 ○ ○
共　　　同
訴訟代理人　劉  意　律師
複 代 理人　林 恒 毅　律師
　　　　　　謝 耿 銘　律師
視同上訴人　丁○○○
訴訟代理人　吳 紹 雄　律師
視同上訴人　玄 ○ ○（即蔡芸承受訴訟人）
　　　　　　Ｈ ○ ○
　　　　　　Ｇ ○ ○（即蔡滿鎮之承受訴訟人）
　　　　　　申 ○ ○
　　　　　　子 ○ ○
　　　　　　戌 ○ ○
　　　　　　丑 ○ ○
　　　　　　洪 春 廈
　　　　　　　　　　　（現所在不明）
　　　　　　Ｋ○○○
　　　　　　酉 ○ ○
　　　　　　Ｃ ○ ○
　　　　　　Ｂ ○ ○
　　　　　　己○○○
　　　　　　財政部國有財產局台灣南區辦事處嘉義分處
　　　　　　（即蔡進祿之遺產管理人）
上 列 一人
法定代理人　丙 ○ ○　住同上
訴訟代理人　甲 ○ ○　住同上
視同上訴人　卯 ○ ○　住桃園縣蘆竹鄉○○村○鄰○○路211巷15號
　　　　　　戊　　○　住嘉義縣溪口鄉疊溪村三疊溪50號
　　　　　　寅 ○ ○　住臺東市○○街197之1號
　　　　　　Ａ ○ ○　住高雄市○○區○○里○○街227號6樓
　　　　　　地 ○ ○　住臺北市○○區○○路二段21巷46號2樓
　　　　　　Ｊ ○ ○　住台北縣板橋市○○里○○路○段95號
　　　　　　天 ○ ○（即蔡震之承受訴訟人）
　　　　　　宙 ○ ○（即蔡杏財之承受訴訟人）
　　　　　　宇 ○ ○（即蔡杏財之承受訴訟人）
　　　　　　Ｉ ○ ○（即蔡杏財之承受訴訟人）
　　　　　　亥 ○ ○（即蔡杏財之承受訴訟人）
　　　　　　辰 ○ ○　住嘉義縣大林鎮○○路○段390號
　　　　　　辛 ○ ○　住嘉義縣大林鎮○○里○○路○段386號
　　　　　　庚 ○ ○（即許林之承受訴訟人）
　　　　　　癸 ○ ○（即許林之承受訴訟人）
　　　　　　Ｅ ○ ○（即蔡金保之承受訴訟人）
　　　　　　Ｆ ○ ○（即蔡金保之承受訴訟人）
　　　　　　Ｄ ○ ○（即蔡金保之承受訴訟人）
　　　　　　未 ○ ○（即蔡金保之承受訴訟人）
上列四人共同
訴訟代理人　何 永 福　律師
複 代 理人　巳 ○ ○　住嘉義市○○路77號3樓之1
　　　　　　吳 紹 雄　律師
被 上 訴人　乙 ○ ○　住嘉義縣大林鎮○○里○○路○段462號
上列當事人間請求分割共有物事件，上訴人對於中華民國九十五
年五月九日台灣嘉義地方法院第一審判決（八十五年度訴字第二
號）提起上訴，本院於九十六年一月十六日言詞辯論終結，判決
如下：
      主      文
上訴駁回。
第二審訴訟費用由上訴人負擔。
      事  實  及  理  由
一、按訴訟標的對於共同訴訟之各人必須合一確定者，共同訴訟
    中一人之上訴，其效力及於全體，此觀民事訴訟法第五十六
    條第一項第一款規定自明。本件為請求分割共有物之訴，其
    訴訟標的對於共同訴訟之各人必須合一確定，依上開規定，
    上訴人午○、黃○○上訴之效力及於同造之丁○○○、玄○
    ○、Ｈ○○、Ｇ○○、申○○、子○○、戌○○、丑○○、
    洪春廈、Ｋ○○○、酉○○、Ｃ○○、Ｂ○○、己○○○、
    財政部國有財產局台灣南區辦事處嘉義分處（即蔡進祿之遺
    產管理人，下稱國有財產局）、卯○○、戊○、寅○○、Ａ
    ○○、地○○、Ｊ○○、天○○、宙○○、宇○○、Ｉ○○
    、亥○○、辰○○、辛○○、庚○○、癸○○、Ｅ○○、Ｆ
    ○○、Ｄ○○、未○○，爰將之併列為視同上訴人。至於原
    土地共有人許林於原審審理期間死亡後，就系爭如原判決附
    表一所示二十九筆地號土地之所有權應有部分，固由視同上
    訴人癸○○、庚○○，及原審同案被告壬○○○共同繼承，
    並已辦理繼承登記完畢，有系爭土地登記謄本在卷（原審
    卷第七八頁至第七九頁）可佐；惟壬○○○因繼承而取得之
    所有權應有部分已於九十二年一月六日以贈與為原因，辦理
    所有權移轉登記予庚○○，此亦有系爭土地登記謄本（原審
    卷第六八頁）可參。是壬○○○已非系爭二十九筆土地之
    共有人，揆諸首開說明，上訴人午○、黃○○上訴之效力，
    自不及於原審同案被告壬○○○，合先敘明。
二、再按言詞辯論期日，當事人之一造不到場者，得依到場當事
    人之聲請，由其一造辯論而為判決。前項規定，於訴訟標的
    對於共同訴訟之各人必須合一確定者，言詞辯論期日，共同
    訴訟人中一人到場時，亦適用之，民事訴訟法第三百八十五
    條第一項前段、第二項分別定有明文；本件被上訴人及視同
    上訴人玄○○、Ｈ○○、Ｇ○○、申○○、子○○、戌○○
    、洪春廈、Ｋ○○○、酉○○、Ｃ○○、Ｂ○○、己○○○
    、卯○○、戊○、寅○○、Ａ○○、地○○、Ｊ○○、天○
    ○、宙○○、宇○○、Ｉ○○、亥○○、辰○○、辛○○、
    庚○○、癸○○經合法通知均無正當理由未到場，核無民事
    訴訟法第三百八十六條各款所列情形，爰分別准依到場之上
    訴人及視同上訴人之聲請，由其等一造辯論而為判決。
三、被上訴人主張：坐落如原判決附表一所示二十九筆地號土地
    ，重測前原為嘉義縣大林鎮○○○段二三七地號土地，於民
    國七十年間由共有人協議分割時，分筆重測後地號為大林鎮
    ○○○段二三七本號至二三七之二九地號等共二十九筆土地
    。嗣因分筆後發覺所留通路狹小，無法建築而未完成分割。
    系爭如原判決附表一所示二十九筆地號土地，地目均為：建
    ，編定使用地類別係乙種建築用地，使用分區別為鄉村區，
    均係兩造所共有（其中共有人宙○○，土地登記謄本登載為
    蔡【柄】鴻），其應有部分比例分別如原判決附表二「應有
    部分比例」欄所示；兩造間就系爭二十九筆共有土地並無約
    定不分割之特約，亦無因物之使用目的不能分割之情形，且
    系爭二十九筆土地之共有人、權利範圍均相同，因不能達成
    分割之協議，爰請求合併分割，而於原審聲明：兩造共有系
    爭二十九筆地號土地合併分割如原判決附圖二所示。
四、上訴人午○、黃○○則以：渠等世居該地，對系爭土地有特
    殊情感，且其上已有渠建物，如予拆除，將無棲身處所，若
    依原判決附圖三方案為分割，不致拆除共有人天○○房屋，
    反之，依原審所採分割方案，則將拆除渠等位於系爭土地上
    之新建物，不符分割原則及渠等對共有土地之情感。並聲明
    ：原判決廢棄，依原判決附圖三所示為合併分割等語。視同
    上訴人玄○○、Ｇ○○則抗辯：伊等目前仍居住在系爭土地
    上，且伊等係因繼承關係而取得系爭土地，對於系爭土地之
    情感與一般人不同，伊等於分割後，應分配在原判決附圖二
    所示之編號12、13、14位置等語。視同上訴人丑○○則抗辯
    ：依原審所採分割方案分割結果，其受分配之編號４部分，
    係「路沖」土地，且並非其原占有使用之位置，應重新分配
    在原判決附圖之編號７靠南位置等語；視同上訴人宙○○則
    以：依原判決附圖一所示方案為分割，方符伊現占有位置，
    若採原審方案為分割，伊亦可接受，惟若採原判決附圖三所
    示方案，伊分得之土地更向南側，伊並不同意等語，資為抗
    辯；並均聲明：原判決廢棄。
五、視同上訴人國有財產局、丁○○○、Ｅ○○、Ｆ○○、Ｄ○
    ○、未○○均同意依原審分割方案為分割。視同上訴人丁○
    ○○並陳述：上訴人午○、黃○○於系爭土地上之新建鐵厝
    平房，係在本件訴訟期間所新建，其等欲以之造成既定事實
    ，其情可議，況其新建之平房係一鐵厝平房，縱予拆除，亦
    不影響社會經濟，且其等二人分得之土地大半面臨大馬路，
    其分得之土地價值甚高，復勿庸對其他共有人為補償，乃竟
    要求更大面寬之土地以面臨大馬路，並不合理。至於共有人
    玄○○等人所有房屋均係老舊竹木造平房，並無經濟利用價
    值，縱予拆除亦不致產生太大影響等語。
六、按分割共有物之訴，係就同一共有關係之共有物，予以分割
    ，使共有人就共有物之一部分單獨取得所有權之形成訴訟。
    原則上固須數共有物依其性質及其共有人與應有部分均相同
    ，並經共有人全體同意始得為合併分割（最高法院八十五年
    度台上字第二四八三號判決意旨採之），惟所謂合併分割須
    經全體共有人同意，乃指數筆不同地號之土地，其共有人係
    非以成立一共有關係之意思而共有之情況而言，倘共有人係
    以成立一共有關係之意思而共有數筆土地，或共有土地原係
    一宗，其後始分割為數宗者，自無經全體共有人同意之必要
    （最高法院八十七年度台上字第三０一三號判決意旨參照）
    。查：系爭如原判決附表一所示二十九筆地號土地，重測前
    原為嘉義縣大林鎮○○○段二三七地號土地，於七十年七月
    十四日因分割而增加二三七之二地號至二三七之二九地號，
    連同二三七本號土地合計共二十九筆乙情，此有被上訴人於
    原審提出系爭二三七地號等二十九筆土地登記簿謄本在卷可
    按（原審卷第二九頁至第四七二頁），嗣於九十年一月十
    三日辦理地籍圖重測，地號變更為如原判決附表一所示，亦
    有系爭二十九筆土地登記謄本在卷（原審卷第七十頁至第
    三八八頁）可佐。是系爭二十九筆土地原係兩造共有之同一
    筆土地分割而來，依上揭說明，本件被上訴人請求就系爭二
    十九筆土地合併為分割者，自無經全體共有人同意之必要，
    先予敘明。
七、被上訴人主張：系爭如原判決附表一所示二十九筆地號土地
    ，地目均為：建，編定使用地類別係乙種建築用地，使用分
    區別為鄉村區，均係兩造所共有，其應有部分比例分別如原
    判決附表二「應有部分比例」欄所示；兩造間就系爭二十九
    筆共有土地並無約定不分割之特約，亦無因物之使用目的不
    能分割之情形，又不能達成分割之協議等情，業據其提出系
    爭土地登記謄本附卷為證（原審卷第七十頁至第三八八頁
    、原審卷第六一頁至第六九頁），且為到場之兩造所不爭
    ，堪信被上訴人之上開主張為真實。
八、按各共有人除因物之使用目的不能分割，或契約定有不分割
    之期限者外，得隨時請求分割共有物，又共有物分割之方法
    ，不能協議決定者，法院得因任何共有人之聲請，命為原物
    或變價之分配，民法第八百二十三條第一項前段、第八百二
    十四條第二項分別定有明文。本件系爭二十九筆土地為兩造
    所共有，共有人及應有部分已如上述，兩造間既未定有不分
    割之特約，亦無因物之使用目的不能分割之情形，茲兩造復
    不能達成分割之協議，被上訴人訴請合併為共有物分割，於
    法即無不合，應予准許。
九、查：
（一）系爭二十九筆地號土地之使用現狀如原判決附圖四所示，
      其地形除西南角落突出外，餘略呈四方型。其上並錯落各
      共有人所有ＲＣ磚造、竹木磚造、鐵皮磚造等各式房屋，
      並私設之巷道。系爭土地北側緊鄰二十米之一六二號縣道
      ，道路北側則為同濟中學，西南側則臨三米公有巷道，其
      餘土地並未鄰接道路等情，除經原審法院囑託嘉義縣大林
      地政事務所人員於八十五年三月二十二日勘測現場，有該
      所人員繪製之現場複丈成果圖在卷（即原判決附圖四）可
      參外，並經本院於九十五年九月七日履勘現場，製有勘驗
      筆錄、現場略圖，及現場照片在卷（本院卷第一五四頁
      至第一五六頁、第一六一頁至第一七九頁）可憑。
（二）原判決附圖二之分割方案，係就原判決附圖一之方案為修
      正，雖視同上訴人宙○○於本院行準備程序時曾抗辯應以
      原判決附圖一所示方案為分割，然於本院言詞辯論期日則
      不再主張，並同意以原判決附圖二所示為分割，原判決附
      圖一已無共有人贊成採用。至於原判決附圖二所示分割方
      案，各共有人分得之土地位置、面積、與大部分共有人現
      占用位置大致相符，雖因受限於地形及各共有人占用位置
      、面積不一，無法符合共有人依現狀分割之需求，然已考
      量系爭土地北側緊臨二十米道路，其分得之土地價值較南
      側土地價值為高，為讓全體共有人於分割土地後，分配取
      側土地價值為高，為讓全體共有人於分割土地後，分配取
      得之土地價值不致差異過大，而將分得北向大馬路之共有
      人，均另外分配取得南側裡地價值較低之土地，以求公允
      ；且共有人現有建物大部分均屬老舊平房，可得利用之經
      濟價值有限，苟因受限於上開各項因素，無法如願分配其
      等目前占用位置之土地，而有拆除舊建物必要時，亦不致
      造成過大損失，並注意各共有人於分割後均得對外聯絡等
      因素而為分割，堪認係妥適之分割方案。
（三）上訴人午○、黃○○雖抗辯：應以原判決附圖三所示方案
      為分割者，無非係以若採原判決附圖二所示方案為分割，
      其等北側臨路之建物將遭部分拆除，且與其占有現狀不符
      云云為其論據；惟原判決附圖二與附圖三之分割方案，主
      要差異在於編號10之上訴人午○、黃○○土地，與編號9
      之視同上訴人丁○○○土地部分；就原判決附圖三所示方
      案言，上訴人午○、黃○○二人分得之土地鄰接北側二十
      米道路較為寬大，惟視同上訴人丁○○○分得土地臨路之
      寬度即因之而減縮，對於視同上訴人丁○○○之權益損害
      不輕。且上訴人午○、黃○○抗辯其建物將遭拆除部分，
      係上訴人午○、黃○○於原審法院審理期間，方才新建完
      成之鐵厝平房乙情，並經視同上訴人丁○○○、丑○○、
      宙○○於本院九十五年十月三十一日行準備程序時供承在
      卷（本院卷第二二０頁至第二二一頁），此情對照原審
      囑託嘉義縣大林地政事務所人員於八十五三月二十二日繪
      測之現況圖（即原判決附圖四）結果，明顯可見上訴人午
      ○、黃○○所有上開建物於地政人員繪製時，原係鐵皮磚
      造房屋，與目前之鐵厝平房者不同。上訴人丁○○○指訴
      上訴人午○、黃○○意欲以新建鐵厝平房之既成事實，要
      求分得新建鐵厝平房之占有位置，其情可議等語，要非無
      據。更且上訴人午○、黃○○所有之上開新建平房既係鐵
      厝平房構造，若因此而予拆除，當不致嚴重損害其等利益
      。參以上訴人午○、黃○○二人分得如原判決附圖二所示
      編號10之土地相當完整而便於利用，且面積達一九０平方
      公尺，又緊鄰二十米大馬路，其因此而獲得土地利用之經
      濟效益不低，若再分得更大寬度之土地，相對於其他共有
      人顯係獲得不合理之利益，難謂公允。此外，原判決附圖
      三所示之分割方案，除上訴人午○、黃○○贊同外，並無
      其他共有人同意採用；凡此，均難謂係妥適之分割方案。
（四）視同上訴人丑○○雖抗辯：其原所占有之位置，係在原判
      決附圖二所示編號7之南方，原審所採分割方案將其分配
      在編號4之位置，其南側面臨巷道，為「路沖」之土地，
      且與其原占有之現狀不符，應依其原占有位置為重新分割
      等語；惟查：視同上訴人丑○○原所占有之位置係在原判
      決附圖二所示編號7土地之南側，且該地為一未使用之空
      地乙情，固經本院履勘現場查明，有現場略圖可參（本院
      卷第一五六頁），然視同上訴人丑○○自陳目前並未居
      住系爭土地之上，並無非得分配原有土地不可之強烈情感
      因素，且依原判決附圖二方案所示，其分得之土地亦係空
      地，於判決確定後，即可使用，無須增加開發土地費用；
      雖該土地所處位置與其原占有位置略有不同，然兩地仍相
      鄰近，於日後使用土地時，對外聯絡亦相當便利，且其面
      向之巷道係由全體共有人共同私設之道路，而供全體共有
      人使用以對外聯絡，與面向大馬路之車流量繁忙而吵雜之
      情形不同，更且其不願就新提出之分割方案預繳測量費用
      ，其抗辯之方案亦無採用可能。視同上訴人丑○○上開抗
      辯亦不足採。
（五）又視同上訴人玄○○、Ｇ○○二人抗辯：其等係因繼承而
      占用系爭土地，應依其占用現狀分配在原判決附圖二所示
      編號12、13、14之位置為是等語。然查依其等提出之分割
      方案所示建物位置，經核與附圖四所示之現況圖已有不同
      ，且其等所有上開建物均屬老舊、經濟價值不高之建物，
      並無予以保留之特殊價值，視同上訴人玄○○、Ｇ○○僅
      以繼承取得而占用土地為由，即認原判決附圖二所示方案
      並非妥適，尚難謂合。本院審酌其等主張之分割方案既無
      採用價值，即無重行繪製分割方案圖之必要。
（六）本院綜合上情，參酌其他共有人國有財產局、丁○○○、
      Ｅ○○、Ｆ○○、Ｄ○○、未○○、宙○○等人均同意以
      原判決附圖二之方案為分割，且該方案係盡可能依各共有
      人之使用現狀而繪製，並使分得北側緊鄰一六二號縣道經
      濟價值較高之人，亦同時分配南側裡地之經濟價值較低土
      地；且分割後各共有人所取得之土地尚稱方正，對於土地
      之利用亦堪稱便利，且分割後之土地均鄰有道路可供對外
      通行，出入方便復可建築房屋，符合大多數人之利益且無
      礙於土地之經濟利用等一切情狀，堪認附圖二案所示之分
      割方法，為所有分割方案中最為適當者。
十、本件被上訴人請求合併分割系爭二十九筆地號土地，核無不
    合，原審法院審酌各筆土地之共有人之利益，及注意各個取
    得部分之經濟效益，並兼顧系爭二十九筆土地屬於建地性質
    之社會利益，基於公平原則，而以原判決附圖二所示方案之
    方法予以分割，核無不合，亦且妥適，上訴意旨猶執陳詞，
    指摘原判決不當，求予廢棄改判，非有理由，應予駁回。
十一、本件事證已臻明確，兩造其餘攻擊防禦方法，與判決結果無
    影響，無庸一一論列。至於本件係因分割共有物而涉訟，原
    判決所採方割方法並無不當，上訴人提起上訴，要非防禦權
    利所必要，其所為無益之第二審訴訟程序，因此而生之第二
    審訴訟費用自應由上訴人午○、黃○○二人負擔，併此敘明
    。
十二、據上論結，本件上訴為無理由，依民事訴訟法第四百四十九
    條第一項、第七十八條、第八十五條第一項前段、第四百六
    十三條、第三百八十五條第一項前段、第二項，判決如主文
    。
中　　華　　民　　國　　96　　年　　1 　　月　　30　　日
                    民事第三庭
                                審判長法　官  陳  光  秀
　　　　　　　　　　　      　　　　　法　官  曾  平  杉
　　　　　　　　　　　      　　　　　法　官  李  文  賢
上為正本係照原本作成。
不得上訴。
中　　華　　民　　國　　96　　年　　1 　　月　　31　　日
                                      書記官　劉　清　洪
